臺灣高等法院刑事判決　　　　　　　　　　　　九十一年度上更(二)字第四三一號
　　上　訴　人　臺灣臺北地方法院檢察署檢察官
　　被　　　告　庚○○
　　選任辯護人　謝協昌律師
　　被　　　告　丙○○
　　　　　　　　乙○○
　　右二人共同
　　選任辯護人　林慶苗律師
　　右三人共同
　　選任辯護人　楊芳婉律師
　　被　　　告　甲○○
　　　　　　　　己○○
　　　　　　　　戊○○
　　　　　　　　丁○○
　　右四人共同
　　選任辯護人　樊欣佩律師
　　被　　　告　辛○○
　　選任辯護人　侯福仁律師
右上訴人因被告違反貪污治罪條例等案件，不服臺灣臺北地方法院八十五年度訴字第
一０三九號，中華民國八十七年五月五日第一審判決（起訴案號：臺灣臺北地方法院
檢察署八十五年度偵字第一二四０二號），提起上訴，判決後，經最高法院第二次撤
銷發回更審，本院判決如左：
    主  文
上訴駁回。
    理  由
壹、公訴要旨：
  一、被告甲○○、辛○○被訴共同收取回扣未遂、浮報價額及圖利部分：
  （一）起訴事實：
    １、被告甲○○原為財團法人中華顧問工程司之工程師（以下簡稱中華顧問工程
        司）。中華顧問工程司於民國七十九年一月間，與交通部民用航空局（以下
        簡稱民航局）簽訂中正機場二期航站工程委託設計監造契約書（以下簡稱本
        案契約），由該中華顧問工程司負責該工程之規劃、設計（包括提出工程預
        算書、單價分析表、詢價紀錄表、主要器材規範草案、施工說明書及補充規
        範條款、設計圖說、數量計算表等）、監造及協助民航局審查投標廠商所投
        主要器材規格圖說、規範等資格。甲○○經中華顧問工程司指派，承辦空調
        工程中自動控制系統工程項目之規劃、設計、提出工程預算書等事項，受公
        務機關委託執行公務。原已於八十四年四月完成中正機場二期航站大廈空調
        自動控制系統之設計，所規劃之參考廠牌SAUTER、POWERS、CSI等三家廠商
        產品，均已符合施工說明書之要求。
    ２、被告辛○○為SAUTER廠牌空調、水電自動控制系統及週邊設備在臺代理商米
        南貿易股份有限公司（以下簡稱米南公司）之工程業務處長，因SAUTER廠產
        品在甲○○所為前項規劃中價格最高，認為無法與另二家參考廠牌競爭，為
        使工程招標後不論由何廠商得標均採用SAUTER生產之空調自動控制系統，並
        配合空調、水電二自動控制系統必須使用同一廠牌、以便整合一處以成立中
        央監控系統之特性，連帶使得標廠商亦須採用SAUTER生產之水電自動控制系
        統，進而獨食鉅額利潤，遂於八十四年六、七月間，與甲○○商議，要求依
        據SAUTER系統功能特性，重新編製施工說明書。甲○○因欲藉機索取回扣，
        圖自己及米南公司之不法利益，遂違背其正確設計之職務，依據SAUTER系統
        之功能特性，就施工說明書之內容為部分修改，使空調自動控制系統中之直
        接數位控制器多功能單元控制器僅能符合SAUTER廠牌規格。
    ３、被告甲○○與辛○○達成前項協議後，於八十五年一月之前，數次以電話與
        辛○○磋商浮報單價事宜：分散式直接數位控制盤，每臺合理單價含利潤應
        為新臺幣（下同）十八萬元，甲○○指示報價為廿八萬元。ＶＡＶ單元控制
        器，每臺合理單價應為二萬三千元，甲○○指示報價為三萬五千元。水電輸
        出輸入介面單元，每點整合合理單價為六千元，甲○○指示報價為每點八千
        元。另就空調工程自動控制工程多項工程項目浮編預算，浮報金額為三千四
        百三十三萬七千四百二十元，使空調自動控制系統之預算總價成為二億二千
        七百九十三萬零一百七十六元。
    ４、八十四年十二月至八十五年一月間，被告甲○○將前述修改後之施工說明書
        稿中有關直接數位式控制系統之第一五九七五章全部章節，交予辛○○影印
        詳閱後，確定業已綁住SAUTER廠牌產品規格。被告辛○○遂在臺北縣徐匯中
        學對面麥當勞速食店內，承諾以將來得標廠商與米南公司簽訂承作合約價格
        百分之三作為回扣，經甲○○當場同意。所約定之回扣因事後本案爆發，未
        能收取得手。
  （二）引用之證據﹕被告甲○○、辛○○於調查局或檢察官訊問時之自白、CSI 代
        理商台灣安德生公司副理高豐祥、POWERS代理商寶力公司協理莊清德、
        ALERTON代理商向陽科技公司負責人趙偉民等人之指述。另有工程預算書可
        證。
  （三）起訴法條：修正前貪污治罪條例第四條第一項第三款、第二項，第六條第一
        項第四款。
  二、被告己○○、丙○○、庚○○被訴共同圖利米南公司部分：
  （一）起訴事實：
    １、被告己○○原為中華顧問工程司之工程師，受派為主辦本案工程中之空調工
        程計劃工程師，因而受公務機關委託承辦公務。八十四年十二月間，被告甲○○陸續將前述修改後之施工說明書及工程預算單等資料送交被告己○○審
        查時，就施工說明書內所列SAUTER、POWERS、CSI、ALERTON等四家參考廠牌
        之型錄及報價單（前三家係於八十四年三、四月間價及索取舊有型錄，末一
        家未經詢價及提供型錄），均未一併備齊附送。被告己○○明知欠缺廠商型
        錄，無從審查產品是否符合施工說明書及廠商有無承作能力，未附報價單亦
        無從審查編列之預算是否合理，竟予通過，並於八十五年一、二月間，將施
        工說明書、工程預算書分別送交民航局審查。
    ２、被告丙○○原為民航局擴建工程處（以下簡稱擴工處）機電組工程師，被告
        庚○○原為該局場站組施工科長兼擴工處機電組長，均依法令從事公務，分
        別受命辦理前述空調自動控制工程施工說明書、工程預算書之初審及複審。
        明知被告己○○所陳送之前項資料不符規定，形式審查俱未完備，竟不予追
        究而仍核章通過，於八十五年二月間定稿，對於主管事務直接圖利米南公司
        。
  （二）引用之證據﹕被告己○○等人之供述、莊清德、高豐祥、趙偉民、ALC代理
        商忠孝公司經理林寶聰等人之證述。
  （三）起訴法條：修正前貪污治罪條例第六條第一項第四款。
  三、被告戊○○、丁○○、乙○○、庚○○被訴共同圖利寶力公司部分：
  （一）起訴事實：
    １、被告戊○○原為中華顧問工程司之工程師，在本案中正機場二期航站工程委
        託設計監造事務中，被指派承辦電工程中之中央監控系統工程項目之規劃、
        八月間，設計規劃電工程之中央監控系統時，依據寶力能原科技股份有限公
        司（以下簡稱寶力公司）之承作資格、暨該公司承銷POWERS廠牌產品系統特
        性制作施工說明書，使所設計之電工程中央監控系統僅符寶力公司商品規格
        ，因而直接圖利該公司。
    ２、被告丁○○原為中華顧問工程司之工程師，受派主辦前述工程之電工程計劃
        工程師，亦受公務機關委託承辦公務。八十四年十一月及十二月間，被告戊○○陸續將前項電工程中央監控系統施工說明書及工程預算書等資料送交被
        告丁○○審查時，就施工說明書內所列PHILIPS、POWERS、SAUTER、ALC 等
        四家參考廠牌之型錄及報價單（前二家係於八十四年十二月底索取產品型錄
        及報價單，後二家未經詢價及提供型錄），均未一併備齊附送。被告丁○○
        明知欠缺廠商型錄，無從審查產品是否符合施工說明書及廠商有無承作能力
        ，未附報價單亦無從審查編列之預算是否合理，竟予通過，並於八十四年十
        一、十二月間，將施工說明書、工程預算書分別送交民航局審查。
    ３、被告乙○○原為民航局擴工處機電組副工程師，依據法令從事公務，與被告
        庚○○分別受命辦理中正國際機場第二期航站大廈新建工程水電部分電工程
        中央監控系統施工說明書、工程預算書之初審及複審。明知被告丁○○所陳
        與戊○○、丁○○共同對於主管事務直接圖利寶力公司。
  （二）引用之證據﹕被告辛○○之供述、證人林金聰、台灣飛利浦公司經理楊澤昇
        劉興霖、莊清德之證述，且有施工說明書可按。
  （三）起訴法條：修正前貪污治罪條例第六條第一項第四款。
  四、被告甲○○、己○○、戊○○、丁○○、丙○○、乙○○、庚○○被訴行使登
      載不實公文書部分：
  （一）起訴事實：八十五年三月間，中正機場二期航站工程公告招標後，廠商質疑
        其中之空調、自動控制系統明顯綁標。被告甲○○、己○○、戊○○、丁○○為掩飾不法，明知招標書所列ALERTON、POWERS、CSI廠牌之許多產品均未
        生產，且明知美商JOHNSON CONTROLS廠牌自七十八年起在臺之正式總代理商
        為佳特公司，卻提供不實資料即「中正國際機場第二期航站大廈建築、水電
        空調工程釋疑及補充規定」（以下簡稱「釋疑及補充規定」予民航局，被告
        丙○○、庚○○亦為掩飾不法，明知被告甲○○等人所提供資料不實，仍在
        職務上所掌之公文書即八十五年三月廿六日之「釋疑及補充規定」中，不實
        登載「所列廠牌絕大部分項目產品係由自己工廠生產，少數幾項為ＯＥＭ（
        即委託他廠代為生產）產品」、「JOHNSON CONTROLS在臺有十幾家經銷商，
        並無提供技術服務的總代理商」等語，於八十五年三月間公告請投標廠商領
        取該「釋疑及補充規定」而行使之，足以生損害於公眾及佳特公司。
  （二）引用之證據﹕被告庚○○、丙○○之供述，證人即CSI代理商台灣安德生公
        司曾金聰、向陽科技公司負責人趙偉民、JOHNSON CONTROLST總代理商林倉
        敏等人之證述。
  （三）起訴法條：刑法第二百十六條、第二百十三條。
貳、被告之辯解﹕
  一、被告庚○○部分﹕
  （一）被告行為後，刑法第一百三十一條圖利罪及貪污治罪條例第六條第一項第四
        款規定，是否構成圖利行為須以因而獲得利益為構成要件，依公訴人起訴之
        事實，縱令被告在未有型錄、報價單之情形下仍核章通過，卻未有獲得任何
        利益，仍不該當於修正後刑法第一百三十一條及貪污治罪條例第六條第一項
        第四款之構成要件，因此檢察官以起訴書所論述事證作為上訴理由，卻未究
        明法律變更後之法律適用情形，其上訴顯非適法。
  （二）最高法院發回意旨雖指法院在不妨害起訴之同一事實範圍內，仍應審酌被告
        有無背信行為。然被告並無刑法第三百四十二條第一項背信罪構成要件該當
        之行為，理由分述如後：
　  １、根據民航局與中華顧問工程司所簽訂之之契約書第二、三條，可知中華顧問
        工程司所辦理設計監造服務內容及應提供之資料暨辦理事項，並未有應提出
        「型錄」及「報價單」等資料之記載。又依行政院所頒「各機關辦理公有建
        築物作業要點」第十四條，可知主辦機關辦理委託設計作業應要求設計單位
        提交設計成果，所應附之資料中亦未載明「型錄」及「報價單」。此外，民
        航局八十五年十一月二十日場擴處字第一七二０六號函文，亦明確載明，前
        開「型錄」、「報價單」均非必要文件，且承辦人員可依其經驗決定是否要
        求提送「型錄」、「報價單」以供審查。行政院公共工程委員會（以下簡稱
        工程會）就本案鑑定結果，亦認起訴書所稱，未附審查資料即參考廠牌之「
        產品型錄」及「廠商報價單」部份，由於契約書並無此服務項目及要求將此
        列入須提送文件之規定，依據一般工程慣例，即可不予提送。足見無論依本
        案契約或政府之相關規定，「型錄」及「報價單」均非必要提出文件。被告
        並無違背職務之行為。
　  ２、被告與中華顧問工程司並未有任何直接或間接之接觸，對於甲○○、己○○
        及米南公司等人均未有任何往來，對於米南公司及寶力公司亦完全不相識，
        被告豈有圖利米南公司、寶力公司之意圖或動機？
    ３、本件不僅經民航局認定被告於辦理本件工程並無任何疏失；監察院調查之結
        果，亦認定被告確無違法、失職，益證被告於處理本件並無任何疏失，更無
        有背信之可能。
    ４、被告擔任民航局場站組科長兼擴工處機電組組長，綜理該組所負責之中正機
        場二期航站大廈工程中有關電力、消防、給水、衛生、中央管理系統、空調
        、電︵扶︶梯，行李輸送、空橋、自動電車、輸油系統１６１ＫＶ超高變電
        站等不同性質工程，「覆核」不同專業承辦人所簽辦意見及法令依據等工作
        。基於複審階段之職責，被告僅就初審承辦人員丙○○、乙○○所簽報針對
        發包資料及招標廠商資料之相關意見進一步審查，倘初審人員未有意見，被
        告基於權責分配，不再就初審事項作一審理。此有民航局中正機場第二期航
        站大廈建築、水電、空調工程發包資料擴工處審查作業流程表可參。根據民
        航局辦理高雄機場、金門尚義機場、綠島機場、蘭嶼機場或其他機場等興建
        、擴建案中，複審階段均無附上型錄及報價單，由此足證複審階段亦無審查
        型錄及報價單之必要，所有通案情形均如此，被告絕無任何違失之處。況被
        告於八十四年間，辦理中正機場二期航站大廈工程之同時，尚有包括本工程
        在內之機場擴建工程處二十一項之工作項目以及場站組十項之工作項目，此
        由交通部民用航空局函覆第一審法院八十六年十月十九日之函件可參，業務
        量極為龐大，自不可能凡是事必躬親，況且被告就中正機場二期航站大廈工
        程所負責者亦係「複審﹕」之工作，僅係就初審承辦人員所簽註之意見進行
        審查已極為繁雜，且呈核時都有時效性，本案工程鉅大，更不可能就每一細
        節進行一一審查。民航局就審查部份，更因人手不足，而以高薪委託中興顧
        問司之陳乃立協助審查，足證被告在業務繁重及時效之要求下，所得進行者
        僅係形式審查，而無實質審查之必要，亦無實質審查之可能。
  （三）關於登載不實事項於文書部分﹕查依本案契約，可知民航局完全係委託中華
        顧問工程司設計、監造，所有施工說明書包括指定廠牌，亦由中華顧問工程
        司負責編製及提供，並非被告所得決定。且依契約第二條、第八條約定，可
        知工程上之疑難問題或發現圖樣有疑問，應由中華顧問工程司負責解釋，並
        提出解決之具體方案。而公訴人所指之釋疑及補充規定，民航局乃因應廠商
        之陳情，依約要求中華顧問工程司說明，故釋疑及補充規定乃中華顧問工程
        司依其專業所作之資料，並非被告所作，縱有錯誤，亦係中華顧問工程司所
        作成，與被告無涉。中華顧問工程司之工程師許平平、徐哲華證稱，廠商廠
        牌係由中華顧問工程司負責調查、審查，再就審查結果提供民航局；釋疑及
        補充規定之產生流程，係廠商對於招標事項向民航局提出質疑，而民航局依
        約要求中華顧問工程司解釋，中華顧問工程司帶回處理時交由主辦之工程師
        辦理，經其內部調查後回覆民航局，再由民航局答覆廠商。亦即釋疑及補充
        規定之內容係由中華顧問工程司所作成，而非被告所為。其內容真實與否，
        不僅被告無審查權責，被告亦無能力認定其所提供之內容之真實性，因此縱
        使內容記載有所不實，行為人當係中華顧問工程司之承辦人員而非被告。
  二、被告丙○○、乙○○部分﹕
  （一）被告丙○○、乙○○二人，與中華顧問工程司從事本案工程之各級承辦人員
        以及有關空調、水電材料、設備廠商，均屬非親非故，絕無圖利特定材料或
        或其他利益之意圖。
  （二）被告二人專長為機械工程，本案空調中之自動控制系統及水電中央控制系統
        多屬電機、電子及高科技電腦網路系統新穎器材與設備，均非被告等之專長
        ，被告無此方面專業能力，實無從對中華顧問工程司專業工程師所設計制作
        之施工說明書及圖表進行審查，僅能就設計之功能需求作重點審查。縱然設
        計人員有綁標或圖利特定廠商情事，被告等囿於專業知識亦無從查覺，遑論
        於審查時故意放水與設計人員串通圖利他人或損害民航局之利益。
  （三）關於產品型錄及報價單是否為必要文件部份：依本案契約之約定，中華顧問
        工程司無須提出訪價單及型錄。民航局八十五年十一月廿日場擴處字第一七
        二○六號亦函覆原審謂：「本局主辦公共工程，依據行政院頒各機關辦理公
        有建築物作業要點第十四條及本公司與中華顧問工程司所簽訂『中正二期航
        廈工程』委託設計、監造契約書規定，顧問公司完成規劃後呈送工程預算書
        ，施工說明書時，其所採用之各項設備、材料之型錄與其報價單均非必要文
        件，俟後承辦人如有參考需要時，得向顧問公司索取之。」等語。可知訪價
        單及型錄非屬必要文件。公訴人認係必要文件，核與事實不符。況被告於審
        查時亦有索取訪價單、型錄參考或找中華顧問工程司承辦人前來說明：
　  １、被告丙○○就所負責之空調部份，曾由被告到職前（八十四年四月到職）之
        同仁徐乃新以公文函索主要設備器材之型錄及訪價單。上開型錄及訪價單於
        案發時，調查局北機組曾來函索取。
    ２、被告丙○○當時同時辦理中正、高雄二機場航廈及相關設施之工程約十件，
        ，忙碌異常，但仍排定八十五年元月三、六、十一、十三、十九、廿、廿六
        、廿七日及二月三、四、九、十、十一、十二、十三日全力審查本案空調預
        算。又本案空調工程施工說明書、規格、工程圖說係由中興工程顧問社借調
        擴工處之空調專業陳乃立工程師負責審查，被告於審核時以工程行政方面為
        主，對於招標文件包括工程合約、投標須知、投標廠商資格，已盡充分審查
        責任，預算方面就中華顧問工程司原擬預算金額亦作相當金額之核減，足證
        被告丙○○確已盡心盡力審查預算，並無審查草率圖利他人或違背任務之情
        事。
    ３、被告乙○○在審查時，亦索取報價單及部份型錄，惟因被告乙○○係於八十
        四年十二月下旬才接中央管理系統工程之審查工作，前述工程為一專業之高
        科技產品，被告當時手頭尚有高雄航站等十幾件工程預算總金額合計約新台
        幣八十餘億元在進行中，而本案工程訂於八十五年二月初發包，被告之審查
        時間僅有短短一個月，本工程之水電工程圖說有一千多張，施工說明書二千
        四百多頁，標單一萬多項，又需同時兼顧其他十幾件工程之進行，幾乎天天
        加班，被告所有之時間十分有限，如再一一函索訪價單及型錄，曠日費時緩
        不濟急。故被告在審查時如發生疑義，即電邀中華顧問工程司承辦人攜帶相
        關資料前來被告之辦公室，一面開會討論一面審查以爭時效，此項事實訊明
        共同被告丁○○、戊○○即明。
    ４、工程預算書及說明書等文件之審查，亦非全以中華顧問工程司提供之訪價單
        及型錄為參考資料，關於設備、材料之功能及價格，可以參考被告等所承辦
        其他案件或民航局其他工程案件之資料，專業性期刊雜誌及經濟日報對產品
        及材料功能及價格之報導，公訴人認未索取訪價單及型錄即無法審查，亦係
        不諳審查作業實務以致有此誤解。
  （四）被告等被訴圖利米南公司、寶力公司及有無背信部分：
    １、被告等與米南公司、寶力公司人員毫不認識，對於中華顧問工程司設計人員
        採用何家廠商設備器材事先亦不知情，被告等主觀上並無圖利該等廠商之犯
        意。
    ２、前述廠商之設備均屬高科技產品，而被告並不具備此方面之專業背景，已如
        前述，因此只能信賴中華顧問工程司之專業能力，設計人員採用何家廠商設
        備，是否涉及綁標圖利，被告等無從知悉。
    ３、依內政部營建署函釋「指定廠牌」或「參考廠牌」及「同等品」處理原則及
        該部七十四年十二月十九日（七四）台內營字第三五七四三八號函釋之實務
        適用要旨第三點謂：「建材之選用雖無國家標準，惟訂有規範，凡投標文件
        列有廠牌或同等品者，此際係依所訂規範為依據，所列廠牌僅為參考」等語
        。本案之空調自動控制系統及水電工程之中央監控系統設備均無國家標準，
        而由中華顧問工程司設計規範，並列有多家廠牌或同等品，依前開函釋要旨
        ，所列廠牌僅為參考性質，並非指定廠牌，自不可能藉由指定廠牌綁標，使
        特定廠商得不法利益。本案經法院囑託工程會鑑定結果，不論係空調工程或
        水電工程，均無針對產品綁標之情形。且中華顧問工程師之設計，均符合當
        時之技術成規，公訴意旨認被告等綁標圖利米南、寶利公司之行為，殊屬無
        稽。況本案工程嗣由開立公司得標，該公司施工時係採購HONEYW ELL公司之
        產品，並未採購公訴人所指之米南公司或寶力公司之產品。公訴人亦未舉証
        証明該二公司有因本案工程發包獲得任何不法利益，此與圖利罪必須「因而
        獲得利益」之構成要件不符，被告等之行為應無構成圖利罪之餘地。
    ４、民航局擴工處為一臨時性單位，僅有廿五位兼職及約聘工程人員，需負責推
        動全國十六處機場之擴建工程及各機場維護營繕工程之審查與督導工作。其
        中中正、高雄（機場）二期工程概算為三一九億元，負責辦理之工程人員僅
        十二位，人力嚴重不足，工作負荷極重，工程人員嚴重不足，工作量超出負
        荷。被告等專業知識有限，在工作超量負荷情形下，為能於規定期限內完成
        本案工程預算書等全部文件之審查，在審查時僅能就設計之功能是否符合需
        求作重點審查，預算方面亦儘量予以刪減以降低成本，其他事項僅能充分信
        賴工程顧問公司之專業知識及意見，被告等實無從置啄。倘被告因礙於工作
        負荷重及專業知識不足，以致在審查作業程序生有疏失，因被告等無圖利他
        人之犯意，亦不得以圖利罪相繩。
    ５、關於背信罪部分：查被告等無圖利之意圖，已如前述，故被告等之行為亦與
        背信罪之主觀構成要件不符。又被告等在審查時有索取訪價單、型錄、期刊
        、報載材料行情，以及民航局其他工程資料作為參考資料，並依本身之專業
        知識能力據實審核，並無綁標情事，從而被告執行職務並無明知並故意違背
        任務情事，被告等之行為亦與背信罪之客觀構成要件不合。
  （五）有關被告等涉犯偽造文書罪嫌部分﹕查本案工程招標須知公佈後，部分廠商
        對招標之規定有疑義，民航局將全部問題彙整後交由中華顧問工程司轉交該
        司相關業務部門之承辦人分別解答，並繕擬回答要旨。嗣經擴工處召集中華
        顧問工程司相關業務部門之承辦人於八十五年三月十八日、廿一日開會討論
        問題及回答要旨，關於討論問題及回答要旨涉及專業知識、技術及規格部分
        均由中華顧問工程司承辦人說明及解釋，擴工處人員就非其專業領域事項並
        未表示意見，僅就投標行政作業事項作成結論，此有會議記錄可稽。詎公訴
        人失察，竟誤認全部人員就全部問題均參予討論及表示意見，核與事實不符
        。次查公訴人指為不實之民航局回答要旨，係由中華顧問工程司承辦人所繕
        擬，關於空調工程之施工說明書、規格及工程圖說係由借調之工程師陳乃立
        審查，而陳乃立並未出席該次會議，被告丙○○就前述非屬其審查項目之疑
        義及回答，亦未參與討論或表示意見，即無就執掌公文書為不實登載之可言
        。又被告丙○○與甲○○在開會前從未謀面，被告乙○○與此部份回答要旨
        尤無干係，公訴人認伊等與共同被告甲○○等人通謀而為公文書不實登載云
        云，殊屬無稽。又查Johnson Controls廠牌曾否承攬中正機場設施監測控制
        系統第一期汰換工程及小港機場自動控制工程，核與該廠牌在台灣有無總代
        理商係屬風馬牛不相及之事，公訴人竟將毫不相干之兩件事混為一談，並憑
        空臆測被告等係民航局之承辦人，對前述廠牌在台灣有無總代理商不可能不
        知云云，要屬以臆測不合邏輯之詞推定犯罪事實，尤非法之所許。
  三、被告甲○○、己○○、戊○○、丁○○部分：
  （一）公訴人之起訴事實固包含刑法第三百四十二條之背信部分，然被告甲○○、
        己○○、戊○○、丁○○並無「違背其任務」之背信犯行，亦無違犯刑法第
        二百十四條使公務員登載不實之罪。
  （二）民航局於八十五年三月二十六日公布之本案之「釋疑及補充規定」，屬正式
        招標文件，為民航局與得標廠商合約之一部分；而政府機關與私人間就重大
        工程營建工程而簽訂之承攬契約係屬私法契約之性質，上開文件既屬私法合
        約，與檢察官所謂公務員執掌之公文書，即不相同，檢察官誤將「釋疑及補
        充規定」視為公文書，顯係對於行政機關之公法行為與私經濟行為誤解而發
        生之謬誤，殊不足採。況前開「釋疑及補充規定」，係被告甲○○針對機械
        工程中空調工程之自動控制系統部分所為之說明，與其他工程並無關連，被
        告丁○○、戊○○乃分別為電工程之計劃工程師及電工程中之中央監控系統
        之主辦工程師，釋疑與補充規定，非由被告丁○○、戊○○等負責答覆，故
        該部分記載如何，實與被告丁○○、戊○○毫無關連。
  （三）「釋疑及補充規定」，雖係針對機械工程中空調工程之自動控制系統部分所
        為，主辦空調自動控制系統工程之被告甲○○亦坦承釋疑事項係由其提供予
        民航局。因此，被告己○○雖身為機械工程之計畫工程師，但因空調工程之
        自動控制系統並非被告之專長，且該部分之釋疑與補充規定並非被告己○○
        所撰擬，職是，被告己○○對該部分之釋疑及補充規定，實毫無所悉甚明。
  （四）被告甲○○就上開「釋疑及補充規定」記載之內容並無不實：
    １、「釋疑及補充規定」中所指﹕「所列廠牌絕大部分項目產品係由自己工廠生
        產，少數幾項為OEM （即委託他廠代為生產）產品」部分。查被告甲○○於
        施工說明書中，固指定ALERTON、POWERS、CSI及SAUTER為參考廠牌，惟依各
        廠牌提出之型錄及報價單等資料，可知大部分產品均係由自己工廠所生產，
        僅少數幾項係屬OEM（即委託他廠代為生產）產品。又POWERS公司於本件工
        程中，被列為指定參考廠牌之產品共達二十六項產品，提出質疑之廠商固向
        民航局提出POWERS公司不生產VAV單元控制器、手提式終端機、智慧型室內
        溫度感測器附溫度設定鈕、二通電動蝶閥等產品之質疑。然據寶力公司提供
        之型錄，該公司確實生產VAV單元控制器、手提式終端機、智慧型室內溫度
        感測器附溫度設定鈕、二通電動蝶閥等產品。顯見廠商此項質疑並無根據，
        被告對於參考廠牌之指定，並無任何不實之情形。其次，CSI公司於本件工
        程中，被列為指定參考廠牌之產品多達二十六項產品，而提出質疑之廠商固
        向民航局提出CSI公司不生產VAV單元控制器、MPI、手提式終端機、智慧型
        室內溫度感測器附溫度設定鈕、風壓差傳訊器、電氣/氣動閥附1 1/2吋壓力
        表、電氣/氣動轉換器附11/2吋壓力表，定位器、室內溫度開關附三速開關
        、比例式二通氣動控制閥、二通式電動控制閥、二通電動蝶閥等產品之質疑
        。惟據CSI公司於八十四年三月提出之報價單中，該公司特別載明CSI自有生
        產之產品包括VAV單元控制器、MPI、手提式終端機、智慧型室內溫度感測器
        附溫度設定鈕、風壓差傳訊器、電氣/氣動閥附1 1/2吋壓力表、電氣/氣動
        轉換器附11/2吋壓力表，定位器、室內溫度開關附三速開關等。足見「釋疑
        及補充規定」中記載「所列廠牌絕大部分項目產品係由自己工廠生產，少數
        幾項為OEM（即委託他廠代為生產）產品」，並無任何不實。再者，向暘科
        技股份有限公司負責人趙偉民於調查局詢問時固陳稱，施工說明書指定
        ALERTON為參考廠牌部分，包括：風壓差傳訊器、電氣/氣動閥附11/2吋壓力
        表、電氣/氣動轉換器附1 1/2吋壓力表，定位器等產品，ALERTON並不生產
        云云。惟據向暘公司提供予中華顧問工程司之報價單，ALERTON公司確實生
        產風壓差傳訊器等產品，故被告認為「所列廠牌絕大部分項目產品係由自己
        工廠生產，少數幾項為OEM（即委託他廠代為生產）產品」並無任何不實。
        綜上，被告甲○○所列參考廠牌中之項目中，指定參考廠商確實能提供絕大
        部分之自有產品，顯示「釋疑及補充規定」中之記載，並無不實，檢察官之
        指摘，實有誤會。
    ２、「釋疑及補充規定」中所指﹕「Johnson Controls在台有十幾家經銷商，並
        無提供技術服務之總代理商」部分。查佳特公司之林倉敏雖指﹕佳特公司為
        Johnson Controls在台之總代理商，並生產全部產品云云。然參考廠牌之意
        義除須能提供工程所需之產品外，完善的售後服務亦是另一項考量之重點，
        而經銷商與總代理商之最大區別在於經銷商通常原廠並不提供技術支援，原
        廠亦不會因經銷關係而對經銷商之專業人員提供技術訓練，故如係向經銷商
        購買產品，當經銷商無法提供原廠之技術服務時，一旦產品發生問題，則經
        銷商完全無法提供產品應有之售後服務；但在總代理商，則情況完全不同，
        總代理商因有原廠之技術作後盾，專業人員通常參加原廠之技術訓練，若仍
        有不足，原廠亦可直接派遣專業技術人員抵台解決問題，故指定參考廠牌在
        台是否具有合法授權之總代理商，實是一項考量之重要因素。而被告因承辦
        業務關係，平日即有各公司之業務人員推展該公司之產品，而蒐集有各公司
        銷售人員之名片，而由各公司遞送之名片中，確實可知國內確實有中寶科技
        股份有限公司、佳特科技有限公司、江盛企業有限公司、港商江森自控公司
        等十餘家公司經銷Johnson Controls之產品，且佳特公司於該公司之名片中
        ，亦從未表示其為Johnson Controls在台之總代理商，故被告自僅以為佳特
        公司等均為Johnson Controls在台之經銷商而已。且中華顧問工程司亦於民
        國八十五年多次正式函詢美國Johnson Controls之總公司，該公司在台是否
        授權有總代理商，佳特公司等是否為該公司在台之總代理商等疑問，該公司
        初表示佳特公司等僅為該公司之經銷商，後又表示該公司無法回答該問題，
        該問題須由香港江森自控公司解釋，最後經該公司查證後，又具函表示：佳
        特公司為該公司之經銷商（distributor）、中寶公司為該公司之批發商（
        wholesaler），足證被告甲○○原先之想法並無錯誤，佳特公司並非John
        son Controls在台之總代理商，其無法提供總代理商方有之技術支援，並不
        適合列為參考廠牌。
    ３、綜上所陳，被告甲○○、己○○、戊○○、丁○○對於「釋疑及補充規定」
        之記載，並無提供任何不實資料於民航局之情形，自無違背任務觸犯刑法第
        二百十三條、二百十六條之罪，亦無違犯刑法第二百十四條使公務員登載不
        實之罪。
  （五）被告甲○○並無浮編預算、綁標米南公司之犯行﹕
    １、被告客觀上並無以浮編工程概算、綁標米南公司等方式直接或間接圖私人不
        法利益之行為
    （１）按本件工程概算，甲○○係於八十四年十二月底將之提送予民航局，而各
          項價格之編定，係甲○○本於多年之設計經驗，並參考各家廠商提供予被
          告之訪價資料而定，而甲○○編定之工程概算，各項單價相較於各家廠商
          提供予被告之訪價資料，亦可發覺被告編定之價格均較廠商提供之價格為
          低，顯見甲○○已就廠商之報價予以合理之折扣，並無浮編之情事。且廠
          商於八十五年三月份公告招標後，提供予投標廠商之報價，亦均較被告所
          編定之價格高出甚多，以分散式直接數位控制器為例，甲○○當時編定之
          概算為每台二十八萬元，而指定參考廠牌之四家廠商於八十五年三月份之
          報價，分別為：米南公司 (代理SAUTER)為三十五萬元、寶力公司 (代理
          POWERS)報價為三十六萬五千元、安德生公司 (代理CSI)之報價為三十九
          萬七千五百元、向暘公司 (代理ALERTON)之報價則為四十三萬元，足見李
          三榮確實並無以浮編工程概算，圖利廠商之意圖。再徵諸原審法院函查民
          航局得標廠商報價所得之結論，亦可發覺甲○○編定之各項概算中，除系
          統軟體費用稍高外，其餘各項價格均較承作廠商開立公司所報之價格為低
          ，此有民航局八十七年三月六日機電 (八七)字第○○二五一號函附卷可
          稽，益證，甲○○當時編定之價格確實為產品之合理價格，並未有浮編之
          情事。檢察官雖依米南公司辛○○之供述，認甲○○編定之工程概算不實
          。惟在各階段米南公司之報價中，SAUTER產品之價格並非最高，若甲○○
          曾與辛○○勾串浮報產品價格，則就甲○○未曾與之勾串浮報價格之其他
          三家廠商，其產品之價格竟反較米南公司之價格為高？顯見辛○○於調查
          局供述甲○○與之勾串浮報價格之節與事證並不相符，而辛○○於鈞院審
          理中，亦供述其於調查局筆錄中所載合理價為十八萬元之說，完全係調查
          員之推算，並非其自由意志下之供述，故實不應僅以辛○○於調查局之不
          實供述，即認甲○○有何故意浮報價格之犯行。
    （２）甲○○於八十年間即被指派參與本件工程之設計，當時設計之主要係考量
          產品具有反應快、可靠性高、模組化、彈性化及擴充性等功能，以符合空
          調控制系統及網路市場之發展趨勢，故甲○○於設計時，即以當時市場上
          較進步且普遍化之產品作為設計規範，又因本計畫施工期長達五年，故在
          化之設計需求，故在八十四年間當乙太網路之發展日趨成熟後，甲○○即
          規劃以乙太網路架構取代原先一般區○○路之架構，當時主要考量即在於
          乙太網路具有建構費用低、傳輸速度快及所有DDC均可藉由乙太網路來傳
          輸資料之優點，而中正機場為我國國家之大門，甲○○既有幸參與本項工
          程之設計，當然希望所設計之工程具有先進科技之特點，此外，包括採用
          三十二位元之處理器，亦是著眼於其執行速度快之優點，而以電子產品之
          日新月異，一日千里之發展速度來看，甲○○當時之設計並沒有任何之不
          當，時至今日，二期航站完工至今不滿一年，市場上已不可能再找得到十
          六位元之處理器，凡此，均足以證明被告當時之設計，均是以實際之需求
          為考量，並未以任何廠商之產品特性為設計依據。
    （３）公訴人質疑甲○○以SAUTER之產品特性，量身訂作之規格部分，包括「乙
          太網路上所有DDC、UCI、HLI控制器之傳輸，不可使用通信控制器」、「
          每一台DDC必須具有三十二位元處理器及1.5MB以上之記憶體」、「每一台
          DDC必須有24個輸入點及24個輸出點，並可擴充至96點輸入輸出功能點以
          上」、「UCI至少可連接150台單元控制器，其傳輸速度為38.4KBPS」及「
          每一台MP-UC必須有11個輸入點及8個輸出點」等各項功能。實則，不僅所
          指定之四家參考廠牌中均可達到規範要求，甚至多數規格在本件工程公告
          招標之前，在台北市政府工務局新建工程處「鄭州路段地下街工程」、國
          立花蓮師範學院「體育館新建工程」、台灣糖業股份有限公司「小港精煉
          糖廠興建工程」及高雄市政府環境保護局「中區資源回收場統包工程」等
          各項工程中，已有相同或類似之設計，而上開各項工程中，亦非採用
          SAUTER 公司之產品，亦證被告就本件工程所為之設計，從無以特定廠商
          之產品規格作為設計依據之情事，而係依據技術專業之眼光，期盼為國家
          系統部分之規範內容，工程會針對起訴書所指被告甲○○涉嫌「綁標」之
          前揭項目，已逐一鑑定並認為：甲○○之設計「在當時國內已有相關案例
          ，且應為未來潮流所趨。、、該規範之要求應能符合當時技術成規。」（
          第5頁）；且「空調工程施工說明書第00000-00,12頁第（5）、2節，列有
          同等品及替代品之使用規定；施工說明書第15975-3頁第6、（1）、3」及
          4」節中亦敘述，承包商必要時得提出討論加以修正及另作分析計算以完
          成設計，且容許廠商自行選用各項設備及提出製造說明之原因。以此研判
          ，應無針對SAUTER廠牌產品綁標意圖。」（第6頁），「顯示規範尚容許
          有變動之彈性空間，並非綁標」（第8頁），且鑑定書第13頁至第14頁中
          ，工程會亦再次陳明其鑑定意見，足證起訴書所指控甲○○之犯罪行為，
          均係誤認，參以鑑定意見之結論係肯定甲○○「應無針對產品綁標之嫌」
          （第14頁），益證甲○○為因應二期航廈施工期長達五年，並符合現代化
          之設計需求，所為前瞻性之設計規範內容，確實適法正當，甲○○亦確實
          克盡擔任主辦工程師職責，無論從積極面或消極面而言，甲○○均無任何
          違背職務之不法行為，事證至明。
    ２、甲○○主觀上亦無為自己或他人圖得不法利益之意圖﹕按甲○○於參與設計
        時，確實係以專業之眼光，期盼為新的航站大廈提供更為舒適便捷之空調環
        境，主觀上並無為自己或第三人圖得不法利益之犯意；客觀上，被告所設計
        之各項規範，確實亦無僅有SAUTER一家符合之情況，行政院公共工程委員會
        鑑定意見中亦詳實認定甲○○之設計符合當時之技術成規，並無綁標之違誤
        。
  （六）被告甲○○並無與同案被告辛○○有收取回扣約定等背信行為﹕
    １、同案被告辛○○於原審供稱：「調查局說我若不配合，則會與甲○○一樣在
        押」。顯見其供詞無任意性，所為之供述，與事實亦不相符。此由辛○○在
        四月二十四日當天接受二次調查局之訊問，第一次訊問時之供述，無論在事
        件發生之時間、地點上，與甲○○之供詞均有相當之差異，更可證明該項供
        述並非真實。例如甲○○供述事件發生之時間為八十四年十一、十二月間某
        日晚間七時，而辛○○於四月二十四日第一次接受訊問時供述之時間為八十
        五年元月間某日晚間十時，二者在時間上顯不吻合。惟辛○○同日接受第二
        次訊問時，就該項差異，即作了巧妙的修正，將時間修正的與甲○○供述之
        內容完全相符。辛○○如係就親身經歷之確定事實接受訊問，在一日內記憶
        應不致有如此之差異，縱使其在第一次接受訊問時因時日久遠而記憶模糊，
        實亦不可能在一夕之間即恢復全部之記憶並加以補充更正，顯見，辛○○於
        同日第二次訊問所為之補充或更正，係受到特別教導與指示之故，絕非因其
        記憶突然清晰回復而有所更正補充，辛○○所為不利被告之陳述，殊非事實
        ，亦不足採。
    ２、再者，被告於調查局所為不利於己之供述，本即欠缺自白之任意性，且與其
        他事證不符，依據刑事訴訟法第一百五十六條之規定，自不應作為論罪科
         刑之唯一證據。
  （七）被告己○○並無違背職務之背信犯行﹕被告己○○就本案之職務，僅在協調
        、彙整，對於主辦工程師之設計文件並無審核之權限。被告己○○對主辦工
        程師甲○○並無直接指揮、考核或審核之權，亦無任何違背職務之行為。
    １、中華顧問工程司承攬本案工程之設計監造業務後，為因應此一龐大工程，即
        依規定設置臨時性之工程專案單位，其中被告己○○任機械工程部分之計畫
        工程師，甲○○為機械工程中空調工程自動控制系統工程項目承辦人，唯此
        僅為一臨時任務編組，並非常態性之職位階級，是故，計畫工程師與承辦工
        程師間並無隸屬關係，亦即被告己○○並非甲○○之上級主管，對其職務或
        其職務制作之文書並無直接指揮、考核或審核之權。
    ２、就本專案計畫之職務劃分而言，本案計畫工程師之職務，主要係協調、彙整
        ，並不需審查承辦程師之設計內容。按計畫工程師之職務，主要為協調及彙
        整各工程專業人員之設計及掌控工程進度，並代表本工程司參與業主所召開
        之各項會議，辦理技術上之諮詢及溝通等事宜，故各計劃工程師對於承辦工
        程師所設計之規範及圖樣，並無實質之審查及考核之權限，此有中華顧問工
        程司八十五年七月八日所出具證明書足稽。此外，當時擔任中華顧問工程司
        總經理之濮大威，於鈞院前審時，就「甲○○所編製之施工說明書是否需經
        由己○○審核」、「審核之程度如何」乙節，亦明白證稱：當時甲○○雖是
        我們中華顧問工程司之機械工程師，己○○則是計畫工程師，在這種專業當
        中由於己○○不具有專業上實質審查之能力，所以身為總經理的我並不要求
        他作實質的審查，他的職務只是作為與相關業者聯繫的窗口及同時也有權責
        確認我們交給業者之文件，至於文件的實質內容是否正確並不在他確認的範
        圍內等語。又稱﹕基本上，他只是審查甲○○有無製作該文件，所以這也是
        我們要求甲○○將施工說明書的概算送給己○○的作用等語。職是，被告己○○雖分別負責彙整機械工程設計之相關文件資料（包括甲○○為空調工程
        自動控制系統所作之設計），但對於各承辦工程師所設計之規範及圖樣，並
        無實質之審查及考核之權限甚明。
    ３、鈞院前前審雖以被告己○○刪除甲○○編製之工程概算中有關同等品規定，
        認計畫工程師己○○對於甲○○制作之文件具有實質審核之權，應屬違誤。
        查甲○○於八十四年三月編製工程預算書時，除標示指定之參攷廠牌外，原
        均於其後加註「同等品」之字樣，惟因空調工程施工說明書之工程概要及一
        般規定第00000-00頁，已載明：「凡符合規範規定及參考標準之設備及材料
        ，均得選用，但須將有關製造廠商型錄及有關技術資料送業主審核認可」，
        亦即，空調工程施工說明書之工程概要及一般規定部分已明白規定同等品之
        使用程序，故被告己○○於彙整甲○○相關設計文件時，認工程概算中無須
        重複制訂相同內容之必要，為求格式之統一，始將工程概算中「同等品」之
        字樣刪除。但此一更改，完全未涉及甲○○所為設計藍圖或規範內容等自動
        控制系統之專業部分的修改，而僅係就通則部分統一其格式，由此更足證，
        被告己○○確實僅負責機械工程部分之資料彙整，並未就甲○○所為自動控
        制系統之設計為任何之實質審核甚明。另參諸台灣高等法院八十六年度上訴
        字第六ＯＯ二號刑事確定判決，其針對中正機場二期航站新建工程之建築工
        程部分，亦明白指出建築計畫工程師徐哲華僅係負責彙整，足證中華顧問工
        程司設置計畫工程師之目的確係為彙整及協調，故計畫工程師對於承辦工程
        師之設計確實無實質審核之權，亦無實質審核之必要。
    ４、依法令及中華顧問工程司與民航局之合約約定，被告己○○於提送施工說明
        書及工程概算時，無須檢附廠商型錄及報價資料，自無違背職務可言。
    （１）依本案契約之約定，中華顧問工程司並無提送廠商型錄及報價單予業主之
          義務。
    （２）報價單係廠商針對其產品所報願出售之價格，此與中華顧問工程司依訪價
          及專業判斷所另行編製之單價分析表，其製作主體不同，而為兩種性質不
          同之文書，二者不可混為一談。
    （３）承辦人員於規劃設計時參酌之廠商型錄及報價單，係作為設計規範時之參
          考，此與中華顧問工程司及其承辦人是否有提出廠商型錄與報價單予業主
          民航局之義務，係屬二事，中華顧問工程司及其承辦人並無提出廠商型錄
          與報價單之義務，被告己○○自亦無違背職務可言。
    （４）行政院核定之「各機關辦理公有建築物作業要點」、民航局於八十五年十
          一月二十日以場擴處字第一七二○六號函，乃至工程會前揭鑑定書，均認
          定廠商型錄及報價單，均非中華顧問工程司應提供之項目。被告並無違背
          職務之行為。
  （八）被告戊○○並無違背職務之背信犯行﹕被告戊○○針對水電工程部分所編製
        之施工說明書，並無綁標寶力公司之行為。
    １、公訴人指被告戊○○為寶力公司所量身定作之規格共有七項，其中二項係屬
        「承商資格」，四項係為「中央電腦系統」之功能。然此部分被告均未指定
         POWERS為參考廠牌。實則，依施工說明書之規定，寶力公司僅在「現場終
         端設備」其中一項「遠方控制器」產品中，被列為參考廠商，但此項規格
         非僅寶力公司一家廠商符合，被告並無綁標寶力公司之行為。
    ２、工程會就公訴人所指被告戊○○綁標作成鑑定，認為：關於廠商資格部分，
        國內合格協力廠商甚多（85.4.6工程會召開專案檢討會調查，合格水電廠商
        有9家、空調廠商有11家），協力廠商並須與有施作及整合經驗之國外公司
        合作，而國外旅運量在1200萬人次以上（此資格為民航局要求訂定）之國際
        機場有58處，能符合資格廠家應超過3家以上。依此研判應無綁標之嫌；產
        品規格部分，附件四所標示規範主要在訂定監控系統之電腦軟、硬體能力，
        與廠商產品遠方控制器無關等情。其涉及綁標指控部分，主要係指「備份充
        電電池可維持隨機存取記憶RAM資料可達30天以上」之規格，而POEWRS、
        PHILI PS廠牌皆能符合此規定（經本會調查CSI公司之產品7716PCU亦可符合
        ）；此類似之設計，於國內交通工程上已有案例。此外，施工說明書第0000
        0-00頁第1.9.2節，亦有同意使用同等品之規定，只要符合功能者均可被採
        用；鑑定之結論認為被告「應無針對特定廠商綁標之嫌」。顯見被告戊○○
        所為之設計規範內容，係符合當時技術規範，確實並無綁標等違背職務之行
        為。
    ３、被告並未要求寶力公司提供參考廠牌之名稱，以供綁標。
    （１）查檢察官依據寶力公司協理莊清德八十五年五月三日於調查局北機組之調
          查筆錄，認定被告要求寶力公司提供參考廠牌之名稱，以供綁標之用，並
          不足採。按調查局北機組於同日以莊清德之筆錄質問寶力公司工程部經理
          劉興霖時，劉興霖完全予以否認在案（參見偵卷第三十一冊第一百七十三
          頁正面），是莊清德片面所述，是否屬實，已啟人疑竇，更何況，莊清德
          於八十五年五月二十三日針對檢察官訊問其該次在調查局指控戊○○之筆
          錄是否實在時亦已全然否認其於調查局北機組調查時，對被告戊○○所為
          之指控（參見偵卷第一冊第一七四頁），甚至，劉興霖於法院九十年二月
          二十六日庭訊時亦證稱：「（問：在八十五年一月間戊○○是否有要求你
          提供其他廠牌的名稱，給他作為規劃參考廠牌之用？）沒有」。由此可知
          ，並無任何積極證據足資證明被告戊○○綁標寶力公司，而證人前後不一
          之供述，自乏證據力。況查，有關參考廠牌之指定，係被告戊○○於八十
          四年十二月初奉業主即民航局指示而列入，故於同年月二十日提送業主即
          民航局之施工說明書及預算書中，即已列有SAUTER、ALC兩家參考廠牌，
          由此更足證，寶力公司莊清德於北機組供稱係被告於八十五年初與其聯絡
          ，要求其提供參考廠商名單乙節，明顯昧於事實，而不足採。
    （２）被告戊○○亦無透過寶力公司劉興霖要求米南公司配合報價之違背職務之
          行為。查被告於八十四年十二月二十日即已將施工說明書及預算書提送業
          主即民航局，換言之，被告就本工程之設計規劃及預算編列，在此時即已
          告完成，從而，被告若有何意圖綁標以圖利特定廠商之意，自當在向民航
          局提送預算書之前即要求彼等配合報價，以利編列預算概要，並無可能遲
          至八十五年三月間始要求參考廠牌配合報價，更何況，預算書既已提送業
          主民航局，且其後被告並未再作任何修改，準此，八十五年三月間廠商是
          否有再行報價，根本不能影響已確定之預算編列，衡以常理，即足證被告
          戊○○確實並無透過寶力公司劉興霖要求米南公司配合報價之違背職務之
          行為。
    （３）公訴人徒憑辛○○於調查局之供述，即率予認定被告戊○○在施工說明書
          內綁標，以圖利寶力公司。然而，辛○○於調查局之供述，先謂被告綁標
          圖利米南公司，後又改謂被告乃綁標圖利寶力公司，前後矛盾之供述，既
          有重大瑕疵，顯不可採。況檢察官一方面在前開不起訴處分書認定被告未
          與寶力公司勾串，一方面卻又認定被告有綁標圖利寶力公司之嫌，如前所
          述，該等犯行實令人殊難想像。
  （九）被告丁○○並無違背職務之背信犯行﹕被告丁○○在本案係計畫工程師，職
        務僅在協調、彙整，對於主辦工程師之設計文件並無審核之權限。被告丁○○對主辦工程師戊○○並無直接指揮、考核或審核之權，亦無任何違背職務
        之行為。
    １、計劃工程師之職務僅在協調、彙整，對於承辦工程師戊○○所為系爭中央監
        控系統之設計文件，並無審核之權；計劃工程師與承辦工程師間並無隸屬關
        係，即被告並非戊○○之上級主管，對其並無直接指揮、考核或審核之權。
    ２、台灣高等法院八十六年度上訴字第六○○二號刑事確定判決，針對中正機二
        期航站新建工程之建築工程部分，亦明白指出建築計劃工程師徐哲華僅係負
        責彙整，足證中華顧問工程司設置計劃工程師之目的確係為彙整及協調，故
        計劃工程師對於承辦工程師之設計確實無實質審核之權，亦無實質審核之必
        要。
    ３、同前述之理由，中華顧問工程司於提送施工說明書及工程概算時，並無須檢
        附廠商型錄及報價資料，被告丁○○確實並無任何違背職務之行為。
    ４、被告丁○○與任何廠商均無不法協議，且別無其他任何違背職務之行為。
     （１）被告於本件工程設計期間，從未與寶力公司有過任何接觸，甚至根本不
           認識寶力公司任何人，此經寶力公司之協理劉興霖於九十年二月二十六
           日訊問時證述明確。
     （２）況查，本案迄無任何廠商提及與被告丁○○間有任何不法之協議，亦無
           任何人證稱被告丁○○有圖取自己或他人不法利益之犯意而表現於行為
           ，甚至戊○○亦從未指稱被告與之有任何共謀圖利寶力公司之協議，準
           此，由廠商及同業被告戊○○之調查局、檢訊、原審以及　鈞院前審之
           供述，既無一人提及被告丁○○與其有任何不法之協議，亦無任何一人
           向被告丁○○進行疏通，被告洵無任何圖利自己或第三人不法意圖，或
           任何違背職務之行為。
  四、被告辛○○部分：
  （一）辛○○未與甲○○共同圖利米南公司、共同浮報價額及共同收取回扣未遂
    １、被訴共同圖利米南公司部分：
    （１）甲○○於八十四年四月以前原設計之空調自動控制系統，其列為參考廠牌
          之ＳＡＵＴＥＲ、ＰＯＷＥＲＳ、ＣＳＩ等三家產品，均係使用已過時之
          ＲＳ─４８５通訊路徑傳輸資料（其速度僅一萬九千六百ＢＰＳ）。同為
          舊型產品，ＳＡＵＴＥＲ並無價格較高無法與其他廠牌競爭情事。至於米
          南公司後來引進之ＳＡＵＴＥＲ新型產品（數位控制器直接連於乙太網路
          ，速度高達一千萬ＢＰＳ），其價格固較舊型產品為高，然ＰＯＷＥＲＳ
          、ＣＳＩ二廠牌，如亦引進與ＳＡＵＴＥＲ新型產品功能相同之新產品，
          參與競爭，其價格未必較ＳＡＵＴＥＲ新型產品為低。在無具體價額可供
          比較之情形下，謂ＳＡＵＴＥＲ產品價格最高，無法與ＰＯＷＥＲＳ、Ｃ
          ＳＩ競爭，顯然無據。
　　（２）中華顧問工程司函送原審法院之中華顧問工程司調查報告，其「前言」欄
          記載：「本案原規劃之招標方式係將建築、水電、空調工程分為三個標，
          各按其專業特性訂定投標廠商資格而分別招標，相關招標文件圖說，本工
          程司於八十四年四月底至五月初，均已陸續提送民航局審核及準備發包。
          惟因行政院公共工程委員會八十四年九月十四日視察時，有鑑於單項工程
          發包易致介面增多、整合困難、廠商協調不易等缺失，建議將上述三標合
          併為一個聯合承攬標。為爭取時效乃由民航局一方面呈報交通部核備，一
          方面即通知本工程司將已送交該局之圖說文件，配合新的招標方式予以檢
          討修正，且該局於此期間陸續提出之審查意見，亦要求本工程司一併配合
          修正，迄至八十四年十二月全部圖說文件修正完成，本工程司乃再次正式
          提送民航局核備後，由該局進行招標作業」。可知甲○○之修改施工說明
          書，並非如起訴書所稱，係與被告辛○○商議之結果。
　　（３）上述「中華顧問工程司調查報告」，就空調自動控制系統被質疑綁規格以
          圖利米南公司代理之瑞士ＳＡＵＴＥＲ產品，以及外界質疑甲○○涉嫌期
          約受賄，擅改空調規範圖說，以「空調綁營造」手法將航廈裝修工程「綁
          死」以圖利特定對象部分，經調查結果，認甲○○所編撰之施工說明書及
          代理瑞士ＳＡＵＴＥＲ廠商之設備，約六千萬元，僅佔決標總價五九．六
          億的一％，比例甚微，不足以影響決標之結果；且由參與投標三家廠商之
          最後報價六八．一億、六三．八億及五九．六億分析，其差距均達三至四
          億元之鉅，認為絕不可能因空調自動控制設備區區數千萬元之價格差異而
          達到綁標之目的。
    （４）本案空調工程，後來由開立公司承包，該公司所用之空調自動控制系統機
          件係ＨＯＮＥＹＷＥＬＬ廠牌產品，而非ＳＡＵＴＥＲ廠牌產品。起訴書
          稱：甲○○依據ＳＡＵＴＥＲ系統之功能特性，將施工說明書予以部分修
          改，使空調自動控制系統中之直接數位控制器、多功能單元控制器之規格
          ，僅ＳＡＵＴＥＲ廠牌能符合云云，顯非事實。
    ２、被訴共同浮報價額部分：
　　（１）空調工程承包商採購自動控制系統機件，其價格係由工程承包商與機件供
          應商議定，非以機件供應商向設計者所報價格為準，故機件供應商向設計
          者浮報價格，並無何意義。起訴書指甲○○數次以電話與辛○○磋商浮報
          單價事宜，並明確告知辛○○報價金額云云，顯違常理。
 　 （２）本案空調工程，後來由開立承包。依開立公司所提供其空調自動控制系統
          承作廠商（即自動控制系統機件供應商）之報價資料，分散式直接數位控
          制盤每台二九０，七四三元，單元控制器中央控制盤每台三二，００六元
          ，過境旅館ＦＵＣ單元控制器每台三三，六００元。對照被告之報價，分
          散式直接數位控制盤每台二八０，０００元，ＶＡＶ單元控制器每台三五
          ，０００元，殊難謂被告有浮報情事。
    （３）再按貪污治罪條例第四條第一項第三款所稱「浮報價額」，係指浮報公務
          機關應支付之價額，使公務機關增加支出之情形而言。本件空調工程之自
          動控制系統機件，係由空調工程承包商向機件供應商購買，與民航局無關
          。況被告所報金額，僅屬參考售價（實際售價，必須俟進行買賣時，依據
          外幣匯率、國外原廠調整價格情形、工程是否拖延致管理成本增加及買方
          之付款方法等因素，始能決定），並非購買者（空調工程承包商）必須支
          付之價額，亦無浮報價額之問題。起訴書指被告與甲○○共犯貪污治罪條
          例第四條第一項第三款之「浮報價額」罪，自屬誤會。
　  ３、被訴共同收取回扣部分：
　　（１）依據起訴書第廿四頁第九、十行之記載，甲○○稱「係辛○○直接告稱百
          分之三作為酬庸，其則不作答隨即離去」，辛○○稱「係甲○○主動索取
          ，其始同意」，兩人之供述，並不相符，依法自不得採為證據。
　　（２）貪污治罪條例第四條第一項第三款之「收取回扣」罪，既稱「收取」，其
          處罰之對象，自以收取回扣之人為限。起訴書稱：「甲○○以工程已定稿
          打算怎麼辦等語相詢，辛○○即告知願以將來得標廠商與米南公司簽訂承
          作合約價格之百分之三作為甲○○之回扣，甲○○點頭表示同意。」云云
          ，縱令確有其事，被告亦僅在甲○○之要求下，承諾給付回扣而已，殊難
          謂被告與甲○○共同收取回扣。
  （二）被告甲○○並非受公務機關委託承辦公務之人，無貪污治罪條例規定之適用
        ，被告辛○○自亦不能成立該條例所定犯罪之共犯
  　１、被告甲○○係由中華顧問工程司指派，承辦本件空調自動控制系統工程之設
        計工作，並非受公務機關（民航局）之委託。
  　２、被告甲○○完成之設計，必須由中華顧問工程司送交民航局審核，經民航局
        核定後，由民航局自行辦理後續相關事務，甲○○除由中華顧問工程司指派
        從事設計工作外，並未獲民航局授權，對外行使屬於民航局之職權，其非受
        公務機關委託承辦公務之人，自極明顯。
　  ３、被告甲○○既非受公務機關委託承辦公務之人，縱有起訴書所稱圖利米南公
        司、浮報價額及收取回扣未遂等情事，亦無貪污治罪條例第四第一項第三款
        、第二項及第六條第一項第四款等規定之適用，被告辛○○自亦無成立此等
        犯罪共犯之餘地。
  （三）依「中華顧問工程司調查報告」，被告甲○○對於中華顧問工程司並無背信
        行為，被告辛○○自亦無與甲○○共同背信可言。
　  １、被告甲○○係為中華顧問工程司處理事務（辦理本件空調自動控制系統設計
        工作），其對於中華顧問工程司有無背信行為，自應以中華顧問工程司提出
        之證據資料，為判斷之依據。
    ２、「中華顧問工程司調查報告」除證明甲○○係因配合聯合承攬發包方式而修
        改設計圖說，以及將空調自動控制系統改為採用較先進之數位控制器直接連
        於乙太網路之設計方式，並無綁規格圖利米南公司等事實外，其「結語」第
        ２點，亦記載：「空調自動控制系統採用數位控制器直接連於乙太網路之先
        進設計方式，經本部另邀控制專家及學者詳細檢核甲○○工程師之設計成果
        ，認為就技術層面而言，尚屬合宜且內容相當完善，亦具有前瞻性。」足證
        被告甲○○對於中華顧問工程司無背信行為，被告自亦無與甲○○共同背信
        可言。
參、本院之判斷：
  一、有關被告被訴圖利、收取回扣、浮報價額部分：
  （一）按刑法第二條第一項規定，行為後法律有變更者，適用裁判時之法律。但裁
        判前之法律有利於行為人者，適用最有利於行為人之法律。次按，被告行為
        後，刑法第一百三十一條第一項及貪污治罪條例第六條第一項第四款已經修
        正，經總統於九十年十一月七日公布施行（被告行為後，貪污治罪條例第六
        條第一項第四款亦經修正，於八十五年十月二十三日公布施行，然該次修正
        僅提高法定刑罰，就犯罪之構成要件並無變動，應併敘明）。修正後刑法第
        一百三十一條第一項規定，公務員對於主管或監督之事務，明知違背法令，
        直接或間接圖自己或其他私人不法利益，因而獲得利益者，處一年以上七年
        以下有期徒刑，得併科七萬元以下罰金。修正後貪污治罪條例第六條第一項
        四款規定﹕「有下列行為之一者，處五年以上有期徒刑，得併科新臺幣三千
        萬元以下罰金：．．．四、對於主管或監督之事務，明知違背法令，直接或
        間接圖自己或其他私人不法利益，因而獲得利益者」。比較修正前、後刑法
        第一百三十一條第一項之圖利罪、修正前、後貪污治罪條例第六條第第一項
        四款所規定之圖利罪，修正後之規定，除須具備「直接或間接圖自己或其他
        私人不法利益」之構成要件外，並須具備「明知違背法令」以及「因而獲得
        利益」等要件，亦即公務員圖利行為之處罰原係行為犯，經修正後，已變更
        為結果犯，需已獲得利益之情形，方得以該罪刑相繩，且對於該行為之未遂
        犯並不處罰。
  （二）茲公訴人以被告丙○○、庚○○知悉中華顧問工程司就空調自動控制系統部
        份工程所交文件，有廠商型錄不齊全、報價單未完備之情事，在未附報價單
        無從審查編列之預算是否合理情況下，竟不與追究，仍分別予以初審、複審
        通過，認係對於主管之事務直接圖利米南公司；公訴人又以被告乙○○、庚○○知悉中華顧問工程司檢送之電工程中之中央監控系統施工說明書及工程
        預算書等資時，有廠商型錄不齊全、報價單未完備之情事，而欠缺廠商型錄
        ，無從審查產品是否符合施工說明書及廠商有無承作能力，未附報價單亦無
        從審查編列之預算是否合理，仍分別予以初審、複審通過，而對於主管事務
        直接圖利寶力公司。然姑不論廠商型錄及報價單非中華顧問工程司依約所必
        備送（此部分詳後述），縱認任職中華顧問工程司之被告甲○○、己○○、
        戊○○及丁○○明知應備送而未為，有圖利之犯意，亦因公訴人所指之廠商
        型錄不全、報價單未備之結果，並未使米南公司、寶力公司、庚○○、丙○○、乙○○、寶力公司之辛○○或中華顧問工程司因而獲利，揆諸前開說明
        ，公訴人認為任職民航局具有公務員身分之庚○○、丙○○、乙○○犯圖利
        罪，即有誤會。
  （三）不具公務員身分之辛○○、甲○○、己○○三人，被訴與庚○○、丙○○共
        同圖利米南公司；不具公務員身分之戊○○、丁○○二人，被訴與庚○○、
        乙○○共同圖利寶力公司部分：查廠商型錄及報價單並非中華顧問工程司依
        約所必備送（此部分詳後述），縱認任職中華顧問工程師之被告甲○○、己○○、戊○○及丁○○明知應備送而未為，有圖利之犯意，亦不成立刑法或
        貪污治罪條例所規定之圖利罪，理由如下：
    １、貪污治罪條例第二條後段所謂受公務機關委託承辦公務，必以所委任者為該
        機關權力範圍內之公務，或受任人因而享有公務上之職權及權力主體之身分
        ，於其受任範圍內得行使行政主體之權力者為限；若僅受公務機關私經濟行
        為之民事上委任或其他民事契約所發生之私法上權義關係，所委任者並非機
        關權力範圍內之公務，受任之人亦不因而享有公法上之權力，尚不能謂為受
        公務機關委託承辦公務之人（參考最高法院八十八年度台上字第一一二四號
        判決）。
    ２、查中華顧問工程司為私法人而非公務機關，民航局與中華顧問工程司簽訂之
        委託設計監造契約書，性質上僅為一種承攬契約，受私經濟行為所規範。依
        契約書第二條之約定，中華顧問工程司有規劃設計監造工程、編製工程預算
        書、提出工程預算書、單價分析表、數量計算表之義務，於民航局所執行之
        公權力則未與聞。從而被告甲○○、己○○、戊○○、丁○○受該中華顧問
        工程司之指派從事相關設計、審核事務，俱係依私經濟行為之承攬契約內容
        而為，所提預算書類，僅為工程費用之估算與分析而已，經所屬之中華顧問
        工程司完成內部審查程序後送請承攬人審驗，其是否得獲採用，仍繫於業主
        即民航局之固有行政權限。中華顧問工程司或被告甲○○、己○○、戊○○
        、丁○○均未受公務機關民航局委託執行公權力，所編列工程預算書，亦非
        預算法第二條所稱之「概算」、「法定預算」、「分配預算」，不屬公權力
        之執行，公訴人指為公務機關委託承辦公務之人，求依貪污治罪條例予以論
        科，根據前項說明，即有未合。
    ３、被告辛○○係SAUTER廠牌空調、水電自動控制系統及週邊設備在臺代理商米
        南公司之工程業務處長，亦不具公務員身分，被告甲○○及具公務員身分之
        被告庚○○、丙○○既不成立前述之圖利罪，被告辛○○即無與該等人共犯
        之可能。
  （四）被告甲○○、辛○○被訴共同浮報價額及收取回扣部分，是否犯八十五年十
        月二十三日修正前貪污治罪條例第四條第一項第三款浮報價額既遂及同條第
        一項第三款、第二項之收取回扣未遂罪？查甲○○非依據法令從事公務之人
        員，亦非公訴人所指為公務機關委託承辦公務之人，所為之本案行為不屬公
        權力之執行，無貪污治罪條例之適用，公訴人認被告甲○○犯修正前貪污治
        罪條例第四條第一項第三款浮報價額既遂及同條第一項第三款、第二項之收
        取回扣未遂罪，應係誤會。被告甲○○既不成立前開犯罪，不具公務員身分
        之被告辛○○，自無與被告甲○○共犯之可能。
  （五）綜上所述，具公務員身分之丙○○、乙○○、庚○○被訴本案所為，與九十
        年十一月七日公布施行之貪污治罪條例第六條第一項第四款之規定不合；其
        次，因廠商型錄及報價單非中華顧問工程司依約所應備送（此部分詳後述）
        ，具公務員身分之丙○○、乙○○、庚○○於作初審或複審時，雖未進一步
        索取而予核章放行，亦無圖利可言，所為亦與被告行為時有效之貪污治罪條
        例第六條第一項第四款之規定不符。其餘被告甲○○、戊○○、己○○、丁○○，均不具公務員身分，亦非受公務機關委託承辦公務之人，亦無修正前
        、後貪污治罪條例規定之適用。被告甲○○既不成立貪污治罪條例之罪，被
        訴共犯之辛○○，亦無成立此部分犯罪之可能。
  二、被告是否成立刑法第二百四十二條背信部分？
  （一）公訴意旨是否已起訴被告等人有背信犯嫌？
    １、按公務員基於公法上之規定，關於職務上之行為，如有意圖為自己或第三人
        不法之利益，或損害其服務機關之利益而為違背其職務之行為，致生損害於
        服務機關之財產或其他利益者，雖因不符合貪污治罪條例或其他瀆職特例規
        定之構成要件，而不成立瀆職罪名，仍非不可以背信罪相繩，固經最高法院
        做成二十八年上字第二四六四號判例。本件被告丙○○、庚○○、乙○○均
        係民航局承辦本案工程相關業務之公務員，就其職務上之行為雖因不符合公
        訴意旨所指涉犯修正前貪污治罪條例第六條第一項第四款對於主管或監督之
        事務，直接或間接圖利者之罪之構成要件，但在不妨害起訴之同一事實範圍
        內，丙○○、庚○○、乙○○等有無背信之行為，能否變更起訴法條論以背
        信罪？己○○、戊○○、甲○○、丁○○與之有無共同背信之行為？己○○
        、戊○○、甲○○、丁○○分別受中華顧問工程司之指派，辦理本案工程中
        相關之規劃、設計、工程預算書之提出等業務，均屬為他人處理事務之人，
        渠等為中華不問工程司處理本案事務時，有無違背任務之背信情形？被告辛○○有無與甲○○共犯背信罪？即應審究。惟首應審酌者為公訴人是否已就
        被告涉犯背信之事實起訴？
    ２、查起訴事實以：被告庚○○係民航局場站組施工科科長，且係民航局為辦理
        本案新建工程事宜，成立之擴工處之機電組組長，綜理該組所負責之中正機
        場二期航站工程中有關空調、給水、衛生、消防、電（扶）梯、自動電車、
        機場中央管理系統等水電工程暨輸油系統、空橋等工程事宜，並負責審查（
        複審）委託設計單位即中華顧問工程司所送之施工說明書（即施工規範）、
        工程預算書、施工圖、報價單、廠商產品型錄等業務；丙○○係擴工處機電
        組工程師，就設計單位所送之本案工程中之空調系統（Ａ＼Ｃ）有關工程之
        施工說明書、工程預算書、施工圖、報價單、廠商產品型錄等有關圖表，負
        責簽辦、初審業務；被告乙○○擔任擴工處機電組副工程師，就設計單位所
        並認丙○○、乙○○、庚○○、均知悉中華顧問工程司依約檢送之相關資料
        時，有廠商型錄不齊全、報價單未完備之情事，而欠缺廠商型錄，無從審查
        產品是否符合施工說明書及廠商有無承作能力，未附報價單亦無從審查編列
        之預算是否合理，仍分別予以初審、複審通過，而對於主管事務圖利廠商。
        可見公訴人就前述被告於執行職務時，意圖為第三人不法之利益，有違背其
        職務之行為，應認對該等被告之背信行為已經起訴。其次，公訴人以：被告
        甲○○、戊○○、己○○及丁○○均受僱中華顧問工程師，擔任中華顧問工
        程司受託設計監造之本案相關工程之前述業務，甲○○、辛○○為共同圖利
        米南公司，並收取回扣，約由甲○○於設計時綁標、浮報價額，並不備齊廠
        商型錄及報價單送交民航局審查；被告戊○○為圖利寶力公司，於設計時亦
        綁標，且未備齊廠商型錄及報價單送交民航局審查；負責複審之被告己○○
        及丁○○，均明知上情，為圖利米南公司、寶力公司而分別予以審查通過等
        情。可知，公訴人就前述被告於為中華顧問工程師處理本案事務時，有為自
        己或第三人之不法利益而故意違背任務之情形，應認公訴人已對被告甲○○
        、己○○、戊○○、丁○○涉犯背信之事實起訴，公訴人並認被告辛○○與
        被告甲○○共犯背信罪嫌，應先敘明。
  （二）被告有無背信犯行？
    １、關於綁標部分：
    （１）被告甲○○部分（含被訴共犯之辛○○部分）：
        查公訴人以被告甲○○與被告辛○○商議後，為收取回扣並圖利米南公司
          ，乃變更八十四年四月以前之設計，依據SAUTER系統之功能特性，將施工
          說明書之內容修改成附表編號二所示，使空調自動控制系統中之直接數位
          控制器多功能單元控制器僅能符合SAUTER廠牌規格等語。並舉被告甲○○
          、辛○○之於調查局或檢察官訊問時之自白、CSI 代理商台灣安德生公司
          副理高豐祥、POWERS代理商寶力公司協理莊清德、ALERTON 代理商向陽科
          技公司負責人趙偉民等人之指述及工程預算書為證。
        經查公訴人所舉被告甲○○、辛○○之自白，雖確有不利被告本人之陳述
          ，前述證人亦有不利被告甲○○、辛○○之供述。然被告或共犯之自白不
          能作為認定犯罪事實之唯一證據，仍應調查其他證據，以察其是否與事實
          相符，刑事訴訟法第一百五十六條第二項定有明文。又證人之證詞是否可
          採，仍應為相當之調查，以證明與事實相符，始得採為認定犯罪事實之依
          據。查被告甲○○否認前述自白之任意性，於其後法院訊問時，與辛○○
          均否認有前述商議綁標情事。本院將被告甲○○被訴以前開方式綁標部分
          ，整理、製作成附表（含被告甲○○修正前之施工說明書，列編號一、李
          三榮與辛○○商議後修正之施工說明書，列編號二，以及本案被揭露後再
          修正之施工說明書，列編號三），併本案之相關之施工說明書、相關廠商
          之型錄及本案案卷，送請行政院公共工程委員會（以下簡稱工程會），就
          下列事項鑑定：Ａ、附件一編號二之內容，是否係針對SAUGER廠牌之產品
          綁標？Ｂ、其餘ALERTON、POWERS、CSI三家廠牌之產品，是否符合附件一
          編號一、二、三施工說明書之規範要求？Ｃ、附件一編號二之內容，是否
          符合本案工程委託設計監造契約之規範？經工程會歷經八次之閱卷、案情
          分析及四次之預審會議做成鑑定，鑑定結果認為公訴人所指被告甲○○與
          辛○○商議後，為綁標之目的而修正之施工說明書即附表一編號二之內容
          ，符合當時之技術成規，亦無針對SAUGER廠牌之產品綁標之情形，其餘
          ALERTON、POWERS、CSI三家廠牌之產品，若以組合之方式，大部分亦能符
          合編號二之規範要求；並認為編號二之內容，符合本案工程委託設計監造
          契約之要求（鑑定書參見本院卷第四宗，第五一至六七頁，以下引用時，
          不再標明頁碼）。鑑定機關依本院之囑託，於鑑定時，併已參考、比對公
          訴人所舉之各證人所指不利被告之指述及被告甲○○之辯解，詳細說明各
          證人所述如何與事實不符之理由。本院按諸工程會之鑑定內容，就各鑑定
          項目，如何符合、如何部分不符合（部分不符合部分，並說明施工說明書
          內具有變動之彈性空間，仍可被核可接受，並非綁標）、各證人之指述如
          何與事實不符、何以符合技術成規及契約之規範要求，有極為詳細之比對
          、說明，甚且做成對照表（詳附件二所示），工程會且係國內主管公共工
          程之最高主管機關，具相當之專業及公信力，該機關經四個月，多次之分
          析、調查，所為之鑑定應可採信。公訴人以被告甲○○違背設計任務綁標
          圖利米南公司，即與事實不符。被告甲○○既無綁標圖利之行為，被訴共
          犯之辛○○自難認有背信之情形。
    （２）被告戊○○部分：
        公訴人以被告戊○○於設計規劃電工程中之中央監控系統時，依據寶力公
          司之承作資格（即廠商資格）及該公司承銷POWERS廠牌產品系統特性（即
          產品資格）綁標，製作成如附件所示之規範（框框標示部分），使所設計
          之電工程中央監控系統僅符寶力公司商品規格，並舉被告辛○○之供述、
          證人林金聰、台灣飛利浦公司經理楊澤昇劉興霖、莊清德之證述及施工說
          明書為證。
        查被告戊○○否認有前述綁標情事。本院將被告戊○○被訴之綁標方式（
          如附件一），併被告戊○○製作之施工說明書、相關廠商之型錄及本案案
          卷，送請工程會鑑定結果，認為被告戊○○所設計附件一之施工說明書之
          內容，符合當時之技術成規，亦未違反本案契約之規定；就是否綁標部分
          ，工程會認為附件一之規範，並無針對POWERS廠牌產品綁標之情形；並進
          一步說明：附件四（按即本判決之附件一，以下簡稱附件）所指之「廠商
          資格」、「產品資（規）格」之規範，實係同時針對「協力廠商」及「設
          備供應商」所為之要求；就附件一所示「廠商資格」部分，並謂國內合格
          之協力廠商甚多；就附件一所示「產品資（規）格」部分，說明PHILIPS
          、POWERS、CSI等廠牌之產品，均符合規格，類似之設計，在國內交通工
          程已有案例等語。工程會依本院之囑託，於鑑定時，併已參考、比對公訴
          人所舉之各證人所指不利被告之指述及被告戊○○之辯解，詳細說明各證
          人所述如何與事實不符之理由（詳細鑑定意見如附件二）。本院基於前述
          之理由，認為工程會所為之鑑定可以採信。公訴人以被告戊○○違背設計
          任務綁標圖利寶力公司，亦與事實不符。
    ２、有關廠商型錄及報價單部分：查根據民航局與中華顧問工程司所簽訂之中正
        二期航廈工程委託設計、監造契約書第二、三條，可知中華顧問工程司所辦
        理設計監造服務內容及應提供之資料及辦理事項並未有應提出「型錄」及「
        報價單」等資料之記載。又依行政院所頒「各機關辦理公有建築物作業要點
        ，第十四條，可知主辦機關辦理委託設計作業應要求設計單位提交設計成果
        ，所應附之資料亦不含「型錄」及「報價單」。再者，民航局覆函原審法院
        之八十五年十一月二十日場擴處字第一七二０六號函亦明確載明：前開「型
        錄」、「報價單」均非必要文件，且承辦人員可依其經驗決定是否要求提送
        以供審查。此外，工程會之鑑定意見亦謂：「起訴書內容所稱，未附審查資
        料─參考廠牌之「產品型錄」及「廠商報價單」部份，由於契約書並無此服
        務項目及要求將此列入須提送文件之規定，依據一般工程慣例，即可不予提
        十四年九月十二日及八十五年一月八日再函請提供廠商設備型錄，中華顧問
        工程司均依要求陸續提供。而相關設計成果及圖說文件，中華顧問工程司亦
        依要求數度提送，且依其審查意見修正，並無違反契約書之規定」。綜上所
        述，「廠商型錄」及「報價單」，依本案契約或相關之規定，均非中華顧問
        工程司所應提出，任職中華顧問工程司之被告甲○○、戊○○所製作之施工
        說明書既符合當時之技術成規，亦無違反契約約定之情形，則二人於設計時
        ，縱未另向廠商索取型錄及報價單，而依其他管道取得相關之訊息，仍無礙
        其設計；而負責彙整、審查之己○○、丁○○見甲○○、戊○○未附型錄及
        報價單而予放行；相關資料送交業主即民航局後，負責初審之丙○○、乙○○及負責複審之庚○○，信賴中華顧問工程司之專業，未再進一步索取，均
        難謂有何違背任務或職務之行為。被告甲○○此部分所為既無背信情形，被
        訴共犯之被告辛○○，亦無背信之問題。
    ３、有關被告甲○○、辛○○被訴浮報價額部分：查被告甲○○所編列之報價，
        經原審法院向民航局函查結果，其中除空調工程部分工程（乙）、工程（丁
        ）項下系統軟體費用較高以外，其餘項目，得標公司即開立公司所報各項價
        格，均較甲○○所編之報價為高，此有民航局八十七年三月六日機電（八七
        ）字第○○二五一號函及民航局八十七年三月二十三日場擴建（八七）字第
        ○八○九一號函附於原法院案卷宗可參（見一審卷第七卷第六十｜六十五頁
        ），自難認為被告甲○○、辛○○有何故意浮報價格之犯行。難認被告甲○○、辛○○有何此部分之背信犯行。
    ４、有關被告甲○○、戊○○、己○○、丁○○被訴提出不實之「釋疑及補充規
        定」，是否涉犯背信部分：
    （１）依公訴意旨：「八十五年三月間，中正機場二期航站工程公告招標後，廠
          商質疑其中之空調水電自動控制系統有明顯綁標時，中華顧問工程司之李
          三榮、己○○、戊○○、丁○○為掩飾不法，明知招標書所列
          ALERTON.POWERS.CSI廠牌之許多產品均未生產，且美商JOHNSON CONTROLS
          廠牌曾承作民航局中正機場設施監測控制系統第一期汰換工程及小港機場
          自動控制工程，該廠牌自七十八年起在臺之正式總代理商為佳特科技有限
          公司，卻提供不實之資料予民航局，：：：，不實登載『所列廠牌絕大部
          分項目產品係由自己工廠生產，少數幾項為OEM（即委託他廠代為生產）
          產品』、『Johnson Controls在台有十幾家經銷商，並無提供技術服務的
          總代理商』，並於八十五年三月間在報上公告請投標廠商領取該釋疑及補
          充規定而行使之：：：」。似認被告甲○○、己○○、戊○○、丁○○為
          掩飾不法，共同提供不實之資料予民航局。
    （２）惟民航局於本件工程招標後，針對廠商之質疑，召集中華顧問工程司之相
          關人員協商提出釋疑及補充規定，但因廠商質疑之內容，涉及專業，中華
          顧問工程司依據專業分工，由各承辦人員負責答覆廠商之疑問，觀諸起訴
          書，雖泛指「空調水電自動控制系統」（本工程大分為「建築」、「空調
          」、「水電」三部分，「水電」工程部分，又分為「水工程」及「電工程
          」），範圍不甚明確，然徵諸起訴書所指之ALERTON、POWERS、CSI、
          JOHNSON CONTROLS廠牌，可知公訴人質疑之「釋疑及補充規定」，乃屬該
          次廠商提請釋疑及補充之第十三項，而該項中之第1點，詢問廠商已清楚
          說明係針對「空調自動控制工程」提出詢問，而其接續之第２點及第３ｅ
          點（即檢察官質疑之部分），亦係承接第１點而詢問，顯見，本案「釋疑
          及補充」規定係屬於機械工程中「空調工程之自動控制系統」之範圍，而
          屬於空調自動控制系統之釋疑，與其他工程並無關連，準此，被告丁○○
          、戊○○因分別為電工程之計劃工程師及電工程之中央監控系統之主辦工
          程師，故該部分之釋疑與補充規定，非由被告丁○○、戊○○等負責答覆
          ，故該部分記載如何，實與被告丁○○、戊○○毫無關連。再者，本案之
          「釋疑及補充」規定，係被告甲○○針對機械工程中空調工程之自動控制
          系統部分所為之說明並循中華顧問工程司之內部系統提供予民航局（此為
          被告甲○○所自承─見本院卷第五宗九十三年四月十四日辯護意旨狀第二
          二、二三頁）。亦即被告戊○○、丁○○或己○○縱參與民航局召開之會
          議，且未曾異議，亦難認係參與行為之人。再者，被告己○○雖身為此部
          分工程之計畫工程師，負彙整及形式審查之責任，但因空調工程之自動控
          制系統並非被告己○○之專長，且該部分之釋疑與補充規定並非被告劉柏
          森所撰擬，亦無其他證據證明被告己○○有參與，自不能逕認被告己○○
          有何背信之情形。綜上所述，被告丁○○、戊○○、己○○就前述釋疑及
          補充規定之提出，均難認係有行為之人，因之，縱認前開釋疑及補充規定
          之內容有不實，亦難認被告三人有背信犯行。
    （３）應再審酌者為「釋疑及補充規定」之內容有無不實：
        關於「所列廠牌絕大部分項目產品係由自己工廠生產，少數幾項為OEM（
          即委託他廠代為生產）產品」部分。查被告甲○○於施工說明書中，固指
          定ALERTON、POWERS、CSI及SAUTER為參考廠牌，惟依各廠牌提出之型錄及
          報價單等資料，該公司對大部分產品均係由自己工廠所生產，而僅少數幾
          項係屬OEM（即委託他廠代為生產)產品。其次，POWERS公司於本件工程中
          ，被列為指定參考廠牌之產品共達二十六項產品，其餘廠商固向民航局提
          出POWERS公司不生產VAV 單元控制器、手提式終端機、智慧型室內溫度感
          測器附溫度設定鈕、二通電動蝶閥等之質疑。然觀諸寶力公司提供之型錄
          ，可知該公司確實生產VAV 單元控制器、手提式終端機、智慧型室內溫度
          感測器附溫度設定鈕、二通電動蝶閥等產品，顯見廠商此項質疑並無根據
          ，被告對於參考廠牌之指定，並無任何不實之情形。再者，CSI 公司於本
          件工程中，被列為指定參考廠牌之產品多達二十六項產品，廠商雖向民航
          局提出CSI 公司不生產VAV單元控制器、MPI、手提式終端機、智慧型室內
          溫度感測器附溫度設定鈕、風壓差傳訊器、電氣/氣動閥附1 1/2吋壓力表
          、電氣/氣動轉換器附11/2 吋壓力表，定位器、室內溫度開關附三速開關
          、比例式二通氣動控制閥、二通式電動控制閥、二通電動蝶閥等之質疑。
          然據CSI公司於八十四年三月提出之報價單，該公司特別載明CSI自有生產
          之產品包括VAV單元控制器、MPI、手提式終端機、智慧型室內溫度感測器
          附溫度設定鈕、風壓差傳訊器、電氣/氣動閥附1 1/2 吋壓力表、電氣/氣
          動轉換器附11/2吋壓力表，定位器、室內溫度開關附三速開關等產品，故
          「釋疑及補充規定」中記載「所列廠牌絕大部分項目產品係由自己工廠生
          產，少數幾項為OEM（即委託他廠代為生產)產品」，並無任何不實。向暘
          科技股份有限公司負責人趙偉民於調查局之筆錄中陳稱：施工說明書指定
          ALERTON為參考廠牌之部分，包括風壓差傳訊器、電氣/氣動閥附11/2吋壓
          力表、電氣/氣動轉換器附1 1/2 吋壓力表，定位器等產品，ALERTON並不
          生產云云。惟據向暘公司提供予中華顧問工程司之報價單，ALERTON 公司
          確實生產風壓差傳訊器等產品，趙偉民之指述，與事實不符。綜上，被告
          甲○○所列參考廠牌之項目中，指定參考廠商確實能提供絕大部分之自有
          產品，顯示「釋疑及補充規定」中之記載，並無不實，公訴人之指摘，應
          有誤會。
        關於「Johnson Controls在台有十幾家經銷商，並無提供技術服務之總代
          理商」部分。查佳特公司之林倉敏雖指佳特公司為Johnson Controls在台
          之總代理商，並生產全部產品云云。惟查，參考廠牌之意義除須能提供工
          程所需之產品外，完善的售後服務亦是另一項考量之重點，而經銷商與總
          代理商之最大區別在於經銷商通常原廠並不提供技術支援，原廠亦不會因
          經銷關係而對經銷商之專業人員提供技術訓練，故如係向經銷商購買產品
          ，當經銷商無法提供原廠之技術服務時，一旦產品發生問題，則經銷商完
          全無法提供產品應有之售後服務；但在總代理商，則情況完全不同，總代
          理商因有原廠之技術作後盾，專業人員通常參加原廠之技術訓練，若仍有
          不足，原廠亦可直接派遣專業技術人員解決問題。故指定參考廠牌在台是
          否具有合法授權之總代理商，實是一項考量之重要因素。中華顧問工程司
          於八十五年間多次函詢美國Johnson Controls之總公司，該公司在台是否
          授權有總代理商，佳特公司等是否為該公司在台之總代理商等疑問。該公
          司初表示佳特公司等僅為該公司之經銷商，後又表示該公司無法回答該問
          題，該問題須由香港江森自控公司解釋，最後經該公司查證後，又具函表
          示：佳特公司為該公司之經銷商（distributor)、中寶公司為該公司之批
          發商（wholesaler)等語。足證被告甲○○所指佳特公司並非JohnsonCont
          rols在台之總代理商並無違誤。縱認佳特公司可提供一定品質之技術支援
          ，究與一般之總代理商不同。末查，Johnson Controls廠牌曾否承攬中正
          機場設施監測控制系統第一期汰換工程及小港機場自動控制工程核與該廠
          牌在台灣有無總代理商，無直接之關連，公訴人認民航局之承辦人員不可
          能不知情，應屬臆測。
        綜上所述，被告甲○○、己○○、戊○○、丁○○對於釋疑及補充規定之
          記載及提出，並無提供任何不實資料於民航局之情形，自無違背任務之情
          形。其餘具公務員身分之被告丙○○、乙○○及庚○○亦無與前四位被告
          共犯背信之可能。
    ５、被告甲○○被訴與辛○○期約收取回扣部分：查被告甲○○、辛○○於偵查
        中就回扣部分，有不同之說法，甲○○稱：辛○○直接告稱百分之三作為酬
        庸，我不作答隨即離去。辛○○則稱：係甲○○主動索取，其始同意等語。
        實情如何，已因二人其後否認有該等供述而不同究明。縱認被告二人曾談及
        「回扣」，然刑法第三百四十二條背信罪之成立，除須行為人主觀上有為自
        己或第三人不法之利益，或為損害本人之利益外，尚須有違背任務之行為，
        並因而致生損害於本人之財產或其他利益，始足當之。經查，被告林三榮雖
        有修改施工說明書之事實，然林三榮所為之修改，不僅無綁標之情形，且合
        於當時之技術成規，並不違反契約之規範，已如前述。難認甲○○有違背任
        務之行為。中華顧問工程司之調查報告除證明被告甲○○係因配合聯合承攬
        發包方式而修改設計圖說，以及將空調自動控制系統改為採用較先進之數位
        控制器直接連於乙太網路之設計方式，並無綁規格圖利米南公司等事實外，
        該報告之結語第２點，並記載：「空調自動控制系統採用數位控制器直接連
        於乙太網路之先進設計方式，經本部另邀控制專家及學者詳細檢核甲○○工
        程師之設計成果，認為就技術層面而言，尚屬合宜且內容相當完善，亦具有
        前瞻性」。足證被告甲○○對於中華顧問工程司無背信行為。被告甲○○既
        未背信，被告辛○○亦無與甲○○共同背信可言。
  三、有關被訴登載不實事項於公文書部分：公訴意旨以：被告丙○○、乙○○、庚○○明知前述「釋疑及補充規定」之內容不實，但為掩飾不法而彼此通謀，而
      於民航局職掌之公文書即八十五年三月二十六日之釋疑及補充規定中，不實登
      載「所列廠牌絕大部分係由自己工廠生產，少數幾項為OEM產品」、「JOHNSON
      CONTROLS在台有十幾家經銷商，並無提供服務之總代理商」，且於八十五年三
      月間在報紙上公告請投標廠商領取「釋疑及補充規定」而行使之，足以生損害
      於公眾及佳特公司，因認辛○○以外之被告，共犯刑法第二百十三條、二百十
      六條之罪嫌。惟查：
  （一）「釋疑及補充規定」之內容並無不實，已如前述。
  （二）其次，觀諸本案契約，可知民航局完全係委託中華顧問工程司設計、監造，
        所有施工說明書包括指定廠牌當亦由中華顧問工程司負責編製及提供。且依
        契約第二條、第八條之規定，可知工程上之疑難問題或發現圖樣有疑問，中
        華顧問工程司應負責解釋，並提出解決之具體方案。本件釋疑及補充規定即
        係民航局因廠商陳情，依約要求中華顧問工程司說明，中華顧問工程司依其
        專業所作成之資料。
  （三）應再審酌者係「釋疑及補充規定」之性質。按投標須知通常視為契約之一部
        ，依投標須知所為公告招標之文件，應屬契約文件之一，此與行政機關基於
        行政權作用而做成之公文書，並不相同，應不具備公文書之性質。又政府機
        關因購置、定製、變賣之需要，而與人民簽訂契約，雖係以投標之方式為之
        ，但仍屬私經濟關係，應受私法之規範，與基於公法關係之行政處分行為並
        不相同（行政法院三十一年判字第四十四號著有判例參照）。本案民航局與
        榮工處、開立公司簽訂之工程合約書第三十六條之規定，投標須知係屬本件
        工程合約之附件，而投標須知第十一條有關「釋疑與補充規定」又規定：「
        投標人如有疑義，應於85年3月19日前，以書面不具名向本局提請解釋，．
        ．．另本局得視實際需要最遲於開標三日前以登報公告向投標人補充說明，
        該補充規定為正式投標文件，對於原投標文件之條款或規定可以增減或修正
        ，其與投標文件之內容抵觸時應以補充規定為主」。民航局依上開規定於八
        十五年三月二十六日公布之本件「釋疑及補充規定」，即屬正式招標文件，
        而為民航局與得標廠商合約之一部份，依前開說明意旨，政府機關與私人間
        就重大工程營建工程而簽訂之承攬契約屬私法契約，上開「釋疑及補充規定
        」應屬私法契之一部，公訴人認係公務員執掌之公文書，應有誤會。
        本件「釋疑及補充規定」既非公務員執掌之公文書，具公務員身分被告庚○○、丙○○、乙○○即無刑法第二百十三條登載不實之問題，其餘不具公務
        員身分之被告甲○○、己○○、戊○○及丁○○亦無其述三被告共犯之可能
肆、綜上所述，本案被告均無公訴人所指之前述犯行，原審法院以不能證明被告犯罪
    ，諭知各被告無罪之判決，本院經核並無違誤。檢察官上訴指摘原審此部分之無
    罪判決不當，並指被告甲○○、己○○、戊○○、丁○○係受公務機關委託執行
    公務，漫指原審所為判斷「實屬奇特之論」云云，請求撤銷改判，非有理由，應
    予駁回。原審判決指公訴人起訴之犯罪事實，並不包括背信及使公務員登載部分
    ，雖屬誤會。然原審判決就公訴人起訴之各事實均已論列，諭知各被告無罪之判
    決結果，並無不當，應併敘明。
伍、適用之法條：刑事訴訟法第三百六十八條。
本案經檢察官朱家崎到庭執行職務
中    華    民    國      九十三      年       五        月      二十五 日
                                     臺灣高等法院刑事第七庭
                                         審判長法  官  吳  啟  民
                                               法  官  蘇  隆  惠
                                               法  官  林  瑞  斌
右正本證明與原本無異。
如不服本判決應於收受送達後十日內向本院提出上訴書狀，其未敘述上訴之理由者並
得於提起上訴後十日內向本院補提理由書（均須按他造當事人之人數附繕本）。
                                               書記官  丁  淑  蘭
中　　　華　　　民　　　國　　九十三　　年　　　五　　　月　　二十五　　日
